最高法院民事判決　　　　　　　　　　　　　　　　九十一年度台上字第四七八號
　　上　訴　人　乙○○
　　　　　　　　丙○○
　　　　　　　　甲○○
　　共　　　同
　　訴訟代理人　蘇盈貴律師
　　被 上訴 人　保證責任台南市第六信用合作社
　　法定代理人　王豐龍
　　訴訟代理人　翁秋銘律師
　　　　　　　　林國明律師
右當事人間請求損害賠償事件，上訴人對於中華民國八十九年五月二十三日台灣高等
法院台南分院第二審判決（八十八年度上字第九九號），提起上訴，本院判決如左：
    主  文
原判決關於命上訴人為連帶給付及該訴訟費用部分廢棄。
右廢棄部分，被上訴人在原審之上訴駁回。
廢棄改判部分之第二審及第三審訴訟費用由被上訴人負擔。
    理  由
本件被上訴人主張：上訴人於民國八十年十月一日曾簽具伊合作社員工保證書為伊員
工即第一審共同被告王慶章之職務保證人，同意保證王慶章在伊合作社服務期間，如
有違背伊章程、社規及侵害伊利益等情事時，應負連帶賠償損害之責。詎王慶章自八
十七年六月起至同年八月止，竟利用職務之便，先後以偽造文書方式盜領伊社員黃健
民等八人存款計達新台幣（下同）二百七十五萬三千元，上訴人就王慶章上開侵權行
為自應對伊負連帶賠償責任等情，爰本於人事保證之法律關係，求為命上訴人與王慶
章連帶給付伊二百七十五萬三千元並自八十七年八月十一日起加計法定遲延利息之判
決（按：原審除將第一審所為被上訴人敗訴之判決部分廢棄，改判決上訴人應與王慶
章連帶給付二百七十五萬三千元及自八十七年九月二十二日起加計法定遲延利息外，
其餘判決被上訴人敗訴，被上訴人對該部分因未上訴已告確定。又第一審判決共同被
告王慶章全部敗訴部分，亦因王某未提起上訴而告確定）。
上訴人則以：王慶章係被上訴人大林分社第五職等之助理員，約僱期間為一年，伊於
八十年間書立之職務保證契約未訂定保證期間，應以王某約僱之一年任期為其職務保
證期間，伊自八十一年十月一日起既未對保，復未應允續任王某之職務保證，兩造間
之人事保證契約於八十一年九月三十日業已消滅。況依新修正施行之民法第七百五十
六條之三規定，人事保證之有效期間亦僅三年，伊自不負上開職務保證之責任等語，
資為抗辯。
原審將第一審所為被上訴人敗訴之判決部分廢棄，改判命上訴人應與王慶章連帶給付
二百七十五萬三千元及自八十七年九月二十二日起加計法定遲延利息，無非以：被上
訴人主張之事實，已據其提出員工保證書、被上訴人稽核室報告書、警局偵訊筆錄暨
刑事案件報告書等件為證，即王慶章亦不爭執侵占該款項無訛，自堪信為真實。上訴
人雖以上開情詞置辯，惟依上開上訴人於八十年十月一日出具之員工保證書載有「王
慶章服務期間」與該保證書所附之保證書規約第五條及第十四條所載之內容，足見該
保證書未約定並載明職務保證之期間，核其真意，當指同意王慶章繼續於被上訴人任
職期間，均應負連帶保證之責而言，上訴人辯以王某約僱期間祇一年，兩造間人事保
證契約於八十一年九月三十日即告消滅等語，自非可採。又新修正民法第七百五十六
條之三第一項規定人事保證約定之期間，不得逾三年，逾三年者，縮短為三年，該條
項增訂之意旨，應係指人事保證契約縱成立於民法修正之前，但該保證期間於新法施
行後仍繼續有效，且其期間得超過三年而言。倘不如此解釋，本件兩造間之人事保證
契約豈不於八十三年九月三十日即告期滿？果認系爭人事保證業於八十三年九月三十
日期滿，當時民法既未設有強制縮短期間之規定，顯有違法律不溯既往之原則，造成
當事人權利嚴重受損，且上開新修正民法第七百五十六條之三定有一年緩衝期，於該
期間涉訟，將因法院審理速度快慢而造成新舊法適用上之不同，而影響當事人之權益
，在在可徵上訴人抗辯兩造間之人事保證契約應縮短為三年而僅至八十三年九月三十
日為止云云，亦非足取。從而，被上訴人本於人事保證之法律關係，訴請上訴人與王
慶章連帶賠付上述二百七十五萬三千元及自訴狀繕本送達翌日即八十七年九月二十二
日起加計法定遲延利息，洵屬有據，應予准許等詞，為其判斷之基礎。
按八十八年四月二十一日新修正公布並於八十九年五月五日施行之民法債編第七百五
十六條之三已增訂：「人事保證約定之期間，不得逾三年。逾三年者縮短為三年。前
項期間，當事人得更新之。人事保證未定期間者，自成立之日起有效期間為三年」。
又同時日修正公布施行之民法債編施行法第三十五條亦針對修正之民法第七百五十六
條之三規定之適用，增訂：「新增第二十四節之一之規定，除第七百五十六條之二第
二項外，於民法債編施行前成立之人事保證，亦適用之」，是人事保證關於保證期間
縮短或有效期間為三年之上述增訂規定，於民法債編施行前成立之人事保證，自仍得
援用修正之民法第七百五十六條之三之規定抗辯人事保證關係已因期間縮短或有效期
間為三年而告消滅。審判之法院於言詞辯論終結前，如該民法債編修正業已施行者，
尤無任意拒斥適用之餘地，此乃「法律不溯既往」原則例外規定之當然解釋。查原審
既於民法第七百五十六條之三修正施行後之八十九年五月九日言詞辯論終結，且於同
年月二十三日作成原判決，並認定兩造間八十年十月一日簽訂之人事保證契約未約定
期間應以王慶章服務期間為保證期間，則上訴人援引修正之民法第七百五十六條之三
規定辯以兩造間之人事保證期間應縮短為三年而於八十三年九月三十日消滅一節，依
上說明，自無不合。被上訴人據以訴請上訴人與王慶章連帶賠付上開損害本息，即非
有據。原審見未及此，遽以上述理由而為上訴人不利之論斷，難謂無判決不適用法規
之違法。上訴論旨執以指摘原判決關此部分為不當，求予廢棄，不能認為無理由。爰
由本院本於原審確定之事實，將該部分原判決廢棄，自為判決，駁回被上訴人對此部
分在原審之上訴，以資適法。
據上論結，本件上訴為有理由，依民事訴訟法第四百七十七條第一項、第四百七十九
條第一款、第七十八條，判決如主文。
中      華      民      國    九十一    年      三      月    二十一    日
                              最高法院民事第五庭
                                  審判長法官  朱  錦  娟
                                        法官  顏  南  全
                                        法官  蘇  達  志
                                        法官  許  澍  林
                                        法官  葉  勝  利
      右正本證明與原本無異
                                              書  記  官
中      華      民      國    九十一    年      四      月      一      日
